【裁判字號】    89,自,307
【裁判日期】    891205
【裁判案由】    詐欺
【裁判全文】
臺灣臺北地方法院刑事判決                          八十九年度自字第三七號
    自  訴  人  丙○○○電纜有限公司
    法定代理人  甲○○
    自訴代理人  邱俊哲律師
    被      告  乙○○
    選任辯護人  林秋萍
                陳國雄
右列被告因詐欺案件，經自訴人提起自訴，本院判決如左：
    主  文
乙○○無罪。
    理  由
一、自訴意旨略以：自訴人公司為電線電纜供應商，被告乙○○為力煒企業有限公司
    （下稱力煒公司）之負責人，民國八十七年十一月間被告以其承攬桃園工地案名
    「英倫皇家水電工程」總計合約金額高達新台幣（下同）一億零三百萬元，需用
    電線為由，向自訴人訂貨一萬五千元，貨到即以現金付迄貨款。嗣於同年十二月
    間訂貨五十二萬九千八百零三元（不含稅）、八十八年元月訂貨一百三十三萬五
    千二百八十四元，同年二月間訂貨二十五萬零四百四十四元，三個月總計訂貨二
    百二十二萬一千三百零五元，被告雖簽發四張面額各為七十萬元、七十萬二千零
    四十九元、五十五萬六千二百九十五元及二十四萬五千零七十九元之支票交付自
    訴人公司，惟屆期提示均遭退票，因認被告涉犯刑法第三百三十九條第一項詐欺
    取財罪嫌。
二、自訴人認被告有前開詐欺犯行，無非係以發票、請款單、律師函及支票、退票理
    由單為其主要論據。訊據被告固不諱言右揭時地分批向自訴人公司訂購上述金額
    之電線，並開立支票支付貨款，嗣均遭退票等情，惟堅詞否認有詐欺犯意，辯稱
    ：因遭人倒帳而無力清償等語。
三、按犯罪事實應依證據認定之，無證據不得推定其犯罪事實，又不能證明被告犯罪
    者，應諭知無罪之判決，刑事訴訟法第一百五十四條、第三百零一條第一項分別
    定有明文。自訴人在刑事訴訟法上為原告身份，對其所訴之事實應舉出證據，不
    能僅憑自訴人之陳述作為認定事實之唯一證據（最高法院七十二年度台上字第四
    三二二號判決參照），且刑法第三百三十九條詐欺罪，必須行為人自始基於不法
    所有之意圖，以詐術使人交付財物或以詐術取得財產上不法之利益或使第三人得
    之者，始能構成，至於民事債務當事人間，若有未依債務本旨履行給付之情形，
    在一般社會經驗而言，原因非一；其因不可歸責之事由無法給付，或因合法得對
    抗他造主張抗辯而拒絕給付，甚至債之關係成立後，始行惡意遲延給付，皆有可
    能，未必出於自始無意給付之詐欺犯罪一端；而刑事被告依法不負自證無罪之義
    務，故在別無積極證據之情形下，自難違反刑事訴訟法第一百五十四條之規定，
    以被告單純債務不履行之狀況，推定被告自始即有不法所以之意圖而施用詐術。
四、經查：
（一）本件交易係因被告公司承攬喬昶營造有限公司承建桃園英倫皇家工地之水電工
      程，乃由被告公司職員與自訴人公司職員彭良瑜接洽，先後於八十七年十二月
      間、八十八一月間向自訴人公司訂購電線一批送至上開桃園英倫皇家工地內施
      作，雙方約定交貨後翌月付款，被告乃於八十八年一月、二月間分別簽發四紙
      面額各為七十萬元、七十萬二千零四十九元、五十五萬六千二百九十五元及二
      十四萬五千零七十九元之支票交付予自訴人公司，嗣屆期提示均遭退票等情，
      為雙方所不爭執，並經證人彭良瑜證述在卷（見本院八十九年六月廿二日訊問
      筆錄），且有統一發票、請款單及支票、退票理由單（均影本）四紙等件為憑
      ，自訴人雖指被告未依當初約定於交貨後翌月逕以現金付款云云，然此為被告
      所否認，縱使雙方初始有此約定屬實，惟自訴人公司既已收受上開四紙支票，
      自訴人公司顯然事後同意以上述各該支票支付貨款，並以票載發票日期作為清
      償付款之期限。
（二）被告與自訴人公司於本件訂貨前已有交易往來七、八月，為自訴人公司負責人
      甲○○自承在卷（見本院上開訊問筆錄），被告開立予自訴人公司票載發票日
      分別為八十七年十二月五日、八十八年一月五日、同年二月五日及同年三月五
      日面額各為九萬零一百八十八元、二十二萬七千七百十四元、二十九萬八千五
      百六十五元、一萬零五百元等四紙支票均經兌付，亦有被告提出之支票影本及
      臺灣省合作金庫存款往來對帳單影本為證，再經本院向臺灣省合作金庫新生支
      庫調閱被告公司自開戶迄今之交易往來明細，查知被告公司自八十七年九月二
      日開戶，迄八十八年二月五日止，所簽發之各該支票均有兌現，截至八十八年
      四月三十日始遭拒絕往來在案，有該庫八十九年四月十七日合金新生地字第０
      ０一二八號函及附件可佐，可見被告與自訴人公司訂約取貨時，其財務狀況尚
      屬正常。
（三）再查，被告承攬上開水電工程收入及支出，悉用於上開工地，業據被告提出各
      該帳款明細表及相關發票可稽，自訴人亦不否認其真正，稽之被告確係遭啟阜
      建設工程股份有限公司（下稱啟阜公司）及光泉營造工程有限公司遲延付款，
      被告公司復遭法院禁止收取對啟阜公司之債權，被告公司所承攬之工程亦為福
      連營造工程股份有限公司、喬昶公司、啟阜公司公司、開立工程股份有限公司
      陸續於八十八年四月間終止合約，導致其財務狀況窘困等情，有卷附工程合約
      書、付款明細表、支票、協議書及各該公司信函（均影本）可憑，且為臺灣台
      北地方法院檢察署檢察官以八十八年度偵字第一００八二號、八十九年度偵字
      第一七二五九號不起訴書所是認，有各該不起訴書影本附卷可稽，足徵被告係
      因他人遲延付款或倒帳，招致連鎖反應週轉不靈，稽之被告於跳票後，上開工
      地業主即喬昶公司尚且出面與自訴人公司協商，代被告公司給付自訴人公司四
      十萬五千零三十二元，被告並委請律師召開債權人會議商討債權分配事宜，並
      未否認積欠債務各情，為自訴人所不否認，且有協議書、律師函等件影本在卷
      可稽，堪認被告於訂約時並無不法所有意圖及施用詐術可言，是被告上開所辯
      ，應非子虛。
  綜右所述，被告向自訴人公司訂貨購買電線並未施用詐術，亦無不法所有意圖，此
  與惡性倒閉之經營者於訂約之初即存有倒債不還之不法意圖迥異。此外，復查無其
  他積極證據足認被告有何詐欺犯行，不能證明被告犯罪，揆諸前揭說明，應依法諭
  知被告無罪之判決。
據上論斷，應依刑事訴訟法第三百四十三條、第三百零一條第一項，判決如主文。
中      華      民      國    八十九    年     十二     月      五      日
                                      臺灣臺北地方法院刑事第八庭
                                          法  官  胡宏文
右正本證明與原本無異。
如不服本判決，應於判決送達後十日內，向本院提出上訴狀。
                                          書記官  劉穗筠
中      華      民      國    八十九    年     十二     月      十一    日


司法院資訊處製作；財團法人民間司法改革基金會備份。
